臺灣高等法院民事判決
109年度上易字第510號
上  訴  人  張國成  

上  訴  人  蔡陳秀蓮
訴訟代理人  王秉信律師
            黃柏嘉律師
上列當事人間請求債務人異議之訴事件，兩造對於中華民國109
年3月10日臺灣士林地方法院第一審判決（108年度訴字第1738號
），各自提起上訴，本院於109年9月1日言詞辯論終結，判決如
下：
    主      文
原判決關於確認蔡陳秀蓮本票債權不存在及命撤銷執行程序超過
附表二所示債權餘額及利息起算日部分，及訴訟費用之裁判均廢
棄。
上開廢棄部分，張國成在第一審之訴駁回。
蔡陳秀蓮之其餘上訴駁回。
張國成之上訴駁回。
第一、二審訴訟費用，由蔡陳秀蓮負擔百分之二，餘由張國成負
擔。　　
    事實及理由
上訴人張國成主張：上訴人蔡陳秀蓮以伊積欠附表一編號1、2
  所示本票（下稱系爭本票、分稱系爭編號1、2本票）之票款本
  息未還為由，持原法院108年度司票字第52號本票裁定為執行
  名義（下稱系爭執行名義)，聲請原法院108年度司執字第1123
  6號事件強制執行伊之財產（下稱系爭執行事件）。惟前揭2紙
  本票，乃伊於105年11月8日、106年7月28日各向蔡陳秀蓮借貸
  新臺幣（下同）50萬元共二筆（下稱系爭借款）時所簽發，蔡
  陳秀蓮各實付49萬2,500元，兩造約定每月利息為1分半（即月
  息1.5%），自各借款次月起每筆借款按月償還本息1萬5,000元
  。上揭約定利率已超過法定最高利率，而應按年息6%計息，則
  計至107年9月間伊未繼續付款時止，僅積欠本金19萬3,330元
  、30萬3,112元及依序自107年10月8日、同年月28日起算之利
  息等情。爰依強制執行法第14條第2項規定，求為確認蔡陳秀
  蓮就伊簽發之系爭本票於超過49萬6,442元（193,330＋303,112
  ＝496,442）本息部分之債權不存在；及撤銷系爭執行事件超過
  前揭債權本息部分之執行程序之判決（原審判決確認蔡陳秀蓮
  就系爭編號1、2本票依序於超過28萬9,628元及自107年2月8日
  起、39萬5,643元及自同年月28日起至清償日止，按年息6%計
  算利息部分之債權不存在，並撤銷系爭執行事件超過前揭債權
  本息部分之執行程序，駁回張國成其餘部分之請求，兩造各就
  其受不利判決部分不服，提起上訴）。上訴聲明：㈠原判決關
  於駁回張國成後開第㈡至㈣項之訴部分廢棄。㈡確認蔡陳秀蓮就
  系爭編號1本票於超過19萬3,330元，及自107年10月8日起至清
  償日止按年息6%計算利息之範圍，除原判決主文第1項確認之
  債權不存在外，其餘部分之債權亦不存在。㈢確認蔡陳秀蓮就
  系爭編號2本票於超過30萬3,112元，及自107年10月28日起至
  清償日止按年息6%計算利息之範圍，除原判決主文第2項確認
  之債權不存在外，其餘部分之債權亦不存在。㈣系爭執行事件
  於超過49萬6,442元，及其中19萬3,330元部分自107年10月8日
  起、另30萬3,112元部分自同年10月28日起至清償日止，按年
  息6%計算利息部分之執行程序，除原判決主文第3項命撤銷部
  分外，其餘部分之執行程序亦應予撤銷。答辯聲明：蔡陳秀蓮
  之上訴駁回。
蔡陳秀蓮則以：張國成前簽發系爭本票2紙向伊各借貸50萬元二
  筆，兩造約定每月利息3分（即月息3%），並於付款時由伊預
  扣1個月利息（50萬元×3%＝1萬5,000元），實付各48萬5,000元
  。張國成自前揭借款次月起按筆每月給付伊1萬5,000元俱屬利
  息，且僅依序付息至107年3月8日、同年月28日為止。系爭借
  款縱應按伊實付金額計息，而就張國成每月付款超過該計息部
  分應充償本金，亦仍積欠伊47萬6,630元、48萬1,552元及依序
  自107年3月8日、同年月28日起算之利息，伊聲請系爭執行事
  件，並無不當等語，資為抗辯。上訴聲明：㈠原判決不利於蔡
  陳秀蓮部分廢棄。㈡上開廢棄部分，張國成在第一審之訴駁回
  。答辯聲明：張國成之上訴駁回。
查張國成於105年11月8日、106年7月28日依序簽發系爭編號1、
  2本票，分別持向蔡陳秀蓮借款各50萬元二筆，交款時預扣1個
  月利息，並約定自借款次月起由張國成各就每筆借款按月給付
  蔡陳秀蓮1萬5,000元（二筆合計3萬元），嗣張國成付款至107
  年間，即未再依約履行，蔡陳秀蓮於108年間執系爭本票向原
  法院聲請取得系爭執行名義，並持向同院民事執行處就附表一
  所示之本票債權本息，聲請對張國成之財產為強制執行等情，
  為兩造所不爭執，並有系爭本票、系爭執行名義及該強制執行
  卷宗在卷可稽（見本件外放執行影印卷第1至9頁），洵堪認定
  。張國成主張：兩造約定系爭借款按月息1分半計息，蔡陳秀
  蓮預扣1個月利息（50萬元×1.5%＝7,500元）各實付49萬2,500
  元，惟上開約定利息已逾法定最高利率，應按年息6%計至107
  年9月間伊未再付款為止，僅欠19萬3,330元、30萬3,112元，
  及依序自107年10月8日、同年月28日起算之利息，蔡陳秀蓮就
  超過上開範圍部分對伊無債權存在等語，則為蔡陳秀蓮所否認
  ，並以前揭情詞置辯。是本件爭點為：㈠系爭本票原因債權（
  即系爭借款）未還本息數額各為何？㈡張國成訴請確認蔡陳秀
  蓮就系爭本票於超過其主張範圍部分之債權不存在，並應撤銷
  系爭執行程序超過前述範圍部分之執行程序，有無理由？爰析
  述如下：
㈠查張國成於105年11月間、106年7月間各向蔡陳秀蓮借款50萬元
  二筆，雙方約定每月利息為3分（50萬元之月息為1萬5,000元
  ，二筆合計3萬元），並於交款時預扣1個月利息，蔡陳秀蓮各
  實付48萬5,000元等情，迭據張國成於原審及本院自陳明確（
  見原審卷㈠第5、8頁、本院卷第63頁），核與蔡陳秀蓮之主張
  （見原審卷㈡第113頁、本院卷第63頁），及證人包衣岑（即系
  爭借款仲介人）於臺灣士林地方檢察署（下稱士林地檢）108
  年度偵字第10740號刑案及本院中證述：張國成先後向蔡陳秀
  蓮借款50萬元二筆，交款時預扣利息1萬5,000元，之後張國成
  透過伊轉交每月利息3萬元給蔡陳秀蓮等語（見士林地檢第107
  40號偵查卷第20頁、本院卷第124至125頁）相符。又張國成借
  款後，僅透過證人包衣岑按月給付蔡陳秀蓮1萬5,000元（二筆
  合計3萬元）至107年2月間止（即給付至同年3月7日
　、同年月28日為止之利息），即未再繼續付款一情，亦據證人
  包衣岑證述明確（見本院卷第125頁）。堪認蔡陳秀蓮主張其
  就系爭借款乃實付張國成各48萬5,000元，每月利息3分，事後
  張國成僅按月付息（即給付3萬元）至107年2月份為止，即未
  再依約履行等情屬實。則張國成事後翻異其詞，復未就兩造約
  定利息為月息1分半，蔡陳秀蓮各實付49萬2,500元，及其已按
  月給付蔡陳秀蓮3萬元至107年9月間止等節未舉證以實其說，
  自無可取。
㈡次按，金錢借貸契約係屬要物契約，自貸與金額中預扣利息者
  ，該預扣部分既未實際交付借用人，自不能認為係貸與本金之
  一部 。故利息先扣之消費借貸，其據以計算利息之本金額應
  以利息預扣後實際交付借用人之金額為準。又超過法定最高限
  額利率之利息，依民法第205條規定，僅債權人對之無請求權
  而已，非約定無效，是借貸雙方約定利率超過年息20%者，債
  務人就超過部分之利息已為任意給付，自不得請求返還或抵充
  本金。查兩造約定利息按月息3分計算，換算為年息36%，固已
  超過法定最高利率，惟張國成借款後已透過證人包衣岑按月轉
  交每筆借款利息1萬5,000元（二筆合計3萬元）予蔡陳秀蓮至1
  07年2月份為止，業如前述，則張國成既已任意給付超過法定
  最高利率部分之利息予蔡陳秀蓮，自無充償本金之可言。惟蔡
  陳秀蓮二筆各實付張國成借款48萬5,000元，亦如前敘，則張
  國成仍依每筆50萬元數額計付利息，即有溢付，該溢付部分自
  屬清償部分之本金。準此計算，則蔡陳秀蓮就上開二筆借款，
  已依序受償本金8,369元、3,447元，僅餘47萬6,631元、48萬1
  ,553元，及依序自107年3月8日、同年月28日起算之利息未受
  償（詳附表三、四所示），亦堪予認定。
㈢末按，系爭執行名義為本票裁定，而票據固屬無因證券，票據
  債務人尚不得以自己與發票人或執票人之前手間所存在之抗辯
  事由，對抗執票人，惟發票人非不得以自己與執票人間所存之
  抗辯事由對抗執票人，此觀諸票據法第13條本文之反面解釋自
  明。又執行名義無確定判決同一之效力者，於執行名義成立前
  ，如有債權不成立或消滅或妨礙債權人請求之事由發生，債務
  人得於強制執行程序終結前提起異議之訴，強制執行法第14條
  亦有明文。所謂消滅債權人請求之事由，係指足以使執行名義
  之請求權及執行力消滅之原因事實，例如清償等。查系爭本票
  既係張國成分別於105年11月、106年7月間簽發予蔡陳秀蓮做
  為前述借款之擔保，張國成自得以渠等間所存之抗辯事由對抗
  蔡陳秀蓮。而張國成已依序清償該借款本金8,369元、3,447元
  ，尚餘47萬6,631元、48萬1,553元及依序自107年3月8日、同
  年月28日起算之利息未清償，業如前述，則蔡陳秀蓮仍就該票
  面全額及所載到期日或提示日行使票據權利（即附表一所示本
  票金額及利息），請求張國成如數給付，並就此聲請強制執行
  ，即有未合。是張國成主張：蔡陳秀蓮就系爭本票超過附表二
  所示債權餘額及自該利息起算日起按年息6%計算之利息部分，
  對伊已無債權存在，應撤銷該部分之執行程序等語，核屬有據
  ，逾此部分則為無理由。
綜上所述，張國成依強制執行法第14條第2項規定，請求確認
　蔡陳秀蓮就其持有之系爭本票，於超過附表二所示債權餘額及
  自該利息起算日起按年息6%計算利息部分之債權不存在，並請
  求撤銷系爭執行事件超過前揭範圍部分之執行程序，為有理由
  ，應予准許；逾此部分之請求，為無理由，應予駁回。原審就
  上開應准許部分，為蔡陳秀蓮敗訴之判決，核無不合，蔡陳秀
  蓮上訴意旨指摘原判決此部分不當，求予廢棄改判，為無理由
  ，應駁回其此部分之上訴。至於上開不應准許部分，其中原判
  決確認蔡陳秀蓮就編號1、2本票，於超過附表二所示原審認定
  債權額及依序自107年2月8日、同年月28日起按年息6%計算利
  息，至同表所示債權餘額本息間之債權亦不存在，並將該部分
  範圍之執行程序予以撤銷部分，尚有未合，蔡陳秀蓮指摘原判
  決此部分不當，求為廢棄，為有理由，爰由本院改判如主文第
  二項所示。另其他不應准許部分，原判決為張國成敗訴之判決
  ，核無不合，張國成上訴意旨指摘原判決此部分亦有不當，求
  予廢棄改判，為無理由，應駁回其上訴。
本件事證已臻明確，兩造其餘攻擊、防禦方法及舉證，經核與
  判決結果無影響，爰不逐一論列，併此敘明。
據上論結，蔡陳秀蓮之上訴一部為有理由、一部為無理由，張
　國成之上訴為無理由。爰判決如主文。
中　　華　　民　　國　　109 　年　　9 　　月　　22　　日
                  民事第七庭   
                    審判長法  官  李昆霖
                          法  官  王育珍
                          法  官  林翠華
正本係照原本作成。
不得上訴。
中　　華　　民　　國　　109 　年　　9 　　月　　22　　日
　　　　　　　　　　　　　書記官  黃文儀　

附表一（即執行名義及執行程序所載債權本息範圍） ：                                                               至清償日止按年息6%計算利息      編 號 發　票　日  面　 額 （新臺幣）  到　期　日   利 息 起 算 日    (即提示日) 票　　號    1  105年11月8日 50萬元 105年12月9日 105年12月9日 CH184716   2  106年7月28日 50萬元 （空白） 106年8月28日 TH198412 

附表二（即票據債權存在應予執行之債權本息範圍）：                                                                 至清償日止按年息6%計算利息      編 號 票   號  面　 額 （新臺幣）   債權餘額  （新臺幣）  利 息 起 算 日     備註（原審認定債權額）　   1 CH184716   50萬元  47萬6,631元 107年3月8日 28萬9,628元   2 TH198412   50萬元  48萬1,553元 107年3月28日  39萬5,643元 

附表三（105年11月8日借款債權本息清償計算表）：
期數 借貸金額 （元）   利 率 （月息） 給付時間 （年/月） 給付金額（月） 付息數額 （元） 償還本金 數額（元） 剩餘本金數額（元） 1 485,000       3% 105/12   15,000    14,550      450  484,550 2 484,550        3% 106/1   15,000    14,537     463  484,087 3 484,087        3% 106/2   15,000    14,523      477  483,610 4 483,610        3% 106/3   15,000    14,508      492  483,118 5 483,118        3% 106/4   15,000    14,494      506  482,612 6 482,612        3% 106/5   15,000    14,478      522  482,090 7 482,090        3% 106/6   15,000    14,463      537  481,553 8 481,553        3% 106/7   15,000    14,447      553  481,000 9 481,000        3% 106/8   15,000    14,430      570  480,430 10 480,430        3% 106/9   15,000    14,413      587  479,843 11 479,843        3% 106/10   15,000    14,395      605  479,238 12 479,238        3% 106/11   15,000    14,377      623  478,615 13 478,615        3% 106/12   15,000    14,358      642  477,973 14 477,973        3% 107/1   15,000    14,339      661  477,312 15 477,312        3% 107/2   15,000    14,319      681  476,631 合計 476,631　 　 　     8,369 　 

附表四（106年7月28日借款債權本息清償計算表）：
期數 借貸金額 （元）  利 率 （月息） 給付時間（年/月） 給付金額（月） 付息數額 （元） 償還本金數額（元） 剩餘本金數額（元） 1 485,000       3% 106/8  15,000    14,550      450  484,550 2 484,550       3% 106/9  15,000    14,537      463  484,087 3 484,087       3% 106/10  15,000    14,523      477  483,610 4 483,610       3% 106/11  15,000    14,508      492  483,118 5 483,118       3% 106/12  15,000    14,494      506  482,612 6 482,612       3% 107/1  15,000    14,478      522  482,090 7 482,090       3% 107/2  15,000    14,463      537  481,553 合計 481,553　 　 　      3,447